【裁判字號】    89,易,8
【裁判日期】    890829
【裁判案由】    妨害自由
【裁判全文】
臺灣高雄地方法院刑事判決                                八十九年易字第八號
    公  訴  人  臺灣高雄地方法院檢察署檢察官
    被      告  戊○○
                黃豊能
                乙○○
右列被告因妨害自由案件，經檢察官提起公訴（八十八年度偵字第一一七五五號），
本院判決如左：
    主  文
戊○○、黃豊能、乙○○均無罪。
    理  由
一、公訴意旨略以：被告戊○○、乙○○及黃豊能（起訴書誤載為丁○○）均為前大
    豐徵信社職員，於任職期間之民國八十七年五月十三日凌晨一時許，因受客戶甲○○（現因本案於最高法院審理中）之委託，與甲○○同至高雄市三民區○○○
    路四二二巷二號五樓告訴人丙○○住處門外守候，以蒐集告訴人與甲○○之妻許
    雅齡（二人現已離婚）妨害家庭之事證。嗣於同日凌晨五時三十分丙○○出門欲
    從樓梯處離去時，被告三人及甲○○等四人為阻止丙○○在警方未抵達現場時離
    去，竟共同基於妨害自由之犯意聯絡，由甲○○及被告黃豊能分別架住告訴人之
    雙手，被告戊○○及乙○○則分別立於前方及樓梯口處擋住丙○○去路，並因此
    致使丙○○受有左手臂及肘部二處瘀血各三點五公分、右中指瘀血零點五乘零點
    八公分及右手臂零點一乘一公分，以此強暴方式而強使丙○○留置於上揭地點而
    行無義務之事，因而認為被告三人共同涉犯有刑法第三百零四條之強制罪嫌等語
    。
二、按犯罪事實應依證據認定之，無證據不得推定其犯罪事實；又不能證明被告犯罪
    者，應諭知無罪之判決，刑事訴訟法第一百五十四條及第三百零一條第一項分別
    定有明文。另告訴人之告訴，係以使被告受刑事訴追為目的，是其陳述是否與事
    實相符，仍應調查其他證據以資審認。且認定犯罪事實所憑之證據，雖不以直接
    證據為限，間接證據亦包括在內，然而無論直接或間接證據，其為訴訟上之證明
    ，須於通常一般人不致於有所懷疑，所得確信其為真實之程度者，始得據為有罪
    之認定，最高法院分別著有五十二年臺上字第一三○○號判例及七十六年臺上字
    第四九八六號判例足資參照。
三、本件公訴人認被告戊○○、黃豊能及乙○○涉犯刑法第三百零四條之強制罪嫌，
    無非以告訴人丙○○之指訴、驗傷診斷書一份及被告的企圖留置告訴人在現場之
    動機係為得警方前來蒐證處理，故客觀上應有強暴拉扯之舉動等證，為其論據。
    訊據被告戊○○、黃能及乙○○均坦承有於上揭時地因受客戶甲○○之委託而前
    往蒐集告訴人與甲○○之妻許雅齡通姦案件之證據，在告訴人正離去其住所時，
    有因欲留置告訴人待警方前來處理而發生拉址之情不諱，惟堅決否認有任何傷害
    及妨害自由之犯行，均辯稱：伊等三人係透過合法程序事先向警方報備，並於等
    待告訴人出門之前，遵守警方之指示在門外等候，俟告訴人出門時留置告訴人待
    警方前來處理，故伊等人並無任何強制及傷害犯行等語。經查：
（一）被告三人與證人甲○○於八十七年五月十二日晚間曾事前向高雄市政府警察局
      員警報備欲蒐集告訴人之相姦證據，並在五月十三日凌晨零時許，會同員警前
    往告訴人住處按門鈴，但因告訴人拒不開門，員警便指示被告等人在門外守候
      ，待告訴人出來，再通知派出所，而先行離去；至當日三時三十分許，告訴人
      以屋外有人騷擾為由，報警處理，員警按告訴人住處之門鈴未獲回應後，乃登
      記在場守候之被告三人姓名年籍後離去；嗣於同日凌晨五時三十分許告訴人出
      門後受到被告三人攔阻，告訴人及被告均通知警察到場處理之事實，業經被告
      黃豊能於臺灣高等法院高雄分院八十八年訴字第六九Ｏ號妨害自由案件審理時
      證述明確（見該案卷宗八十八年十二月十三日訊問筆錄），並有證人即現場處
      理員警林正隆、龔憲宏於該案檢察官偵查中結證屬實（見八十七年十二月二十
      九日訊問筆錄），且有高雄市政府警察局左營分局新莊派出所員警工作紀錄簿
      一份附卷可資佐憑，故上開事實應堪認定。
（二）告訴人丙○○與甲○○之妻許雅齡，確曾於八十七年五月十二日出現在高雄市
      三民區○○○路四二二巷二號十五樓之九告訴人之住處，業據被告黃Ｘ能於臺
      灣高等法院高雄分院八十八年訴字第六九Ｏ號妨害自由案件審理時結證述及：
      伊在中午（即八十七年五月十二日）受甲○○委託去跟蹤許雅齡，伊根據許雅
      齡之車號及照片從二聖路之幼稚園開始跟到告訴人上址之住處，並看到許雅齡
      之車子進地下室後，搭電梯到十五樓，而一、二小時後告訴人才進入，伊等人
      均在現場守候等語（見該刑事卷宗八十八年十二月十三日訊問筆錄），核與證
      人甲○○於本院審理中結證所述：當天伊有在地下室看見許雅齡的車之詞相符
      ，再參諸證人即前往現場處理之員警龔憲宏，於告訴人對甲○○提起妨害自由
      之告訴，臺灣高雄地方法院檢察署檢察官偵查中結證述及：伊服四時至八時勤
      務至現場處理時，告訴人有開門讓伊進去，但並未見到甲○○之妻在裡面等語
      （見該署八十七年度偵字第一五六五六號偵查卷宗）觀之，顯見被告所辯當天
      前往現場之原因係根據親眼目睹許雅齡至告訴人住處，而為蒐集通姦證據之詞
      ，尚非虛妄。再者，告訴人與許雅齡於八十七年七月七日晚間十一時許，在高
      雄市左營區○○○路四二二巷二號十五樓之九告訴人住處有相姦之事實，業經
      臺灣高雄地方法院檢察署提起公訴，並經臺灣高等法院高雄分院判決認定告訴
      人與有配偶之人相姦罪刑確定，此有該院八十八年度上易字第三九二號判決書
      在卷可按，足見告訴人於本案發生後確有與甲○○之妻許雅齡有相姦行為之事
      實。
（三）由本院所認之上情及被告自白之詞觀之，被告等因見許雅齡至告訴人住處，在
      警方之指示下於現場等候，待告訴人出門後，為留置告訴人等待警方到場處理
      ，惟告訴人卻急於擺脫被告離去，雙方因此產生拉扯，故由此事實是否可認被
      告主觀上即有傷害及使告訴人行無義務之事，殊值深究。準此，本院傳喚員警
      蘇永暢到庭結證稱：伊在前往案發地點處理前，甲○○已報備過，當伊執行五
      月十三日凌晨零時至二時之勤務時，伊與甲○○等人先去按門鈴，但沒有人回
      應，伊即先行離去，甲○○等人留在該處繼續等候等語（見本院八十九年七月
      二十一日訊問筆錄），足證被告所辯是循合法途徑蒐集通姦證據之語，尚非無
      據。故本件實係因許雅齡前往告訴人之住處，致使被告及甲○○等人欲至告訴
      人家中尋找許雅齡並蒐集通姦罪證，此復經告訴人丙○○證陳：被告等人在伊
      出門時，有表示要至伊家中找人等語相符（見本院八十八年七月二十一日訊問
      筆錄）。被告主觀上既係受甲○○委託蒐集其妻許雅齡與告訴人通姦之證據，
      且當時許雅齡確實在告訴人住處，再參諸前述被告曾先行向警方報備此一情形
      ，並依循警員之指示欲請告訴人留在現場待警方前來處理，顯見被告等人留置
      告訴人之目的係為蒐集通姦證據，且依當時許雅齡正在告訴人家中，參以告訴
      人所稱：被告於警員未來前先架住伊，等警員來了，被告才放開伊等語（見偵
      查卷第四十頁）足證被告是在告訴人欲離去之下，始以拉扯及阻擋之手段，以
      達成其蒐證之目的，故由被告之目的及手段關係判斷，被告三人主觀上並無妨
      害自由或使人行無義務之事之犯意甚明，故未能因欲留置告訴人之過程中有使
      告訴人之自由受到妨害，遽以推論被告即有主觀上之違法性。
（四）告訴人企圖離開現場時，被告為攔阻告訴人即以徒手拉扯、架住及阻擋去路之
      方式，防止告訴人離去，致告訴人受有左手臂及肘部二處瘀血、右中指瘀血及
      右手臂抓傷等傷害之事，固據告訴人指訴甚詳，並有診斷證明書在卷可憑。惟
      被告等人攔阻告訴人避免其離去之目的，係待警方前來蒐證，並無妨害自由之
      故意，已如前述。雖告訴人受有上述傷害，然告訴人受傷部位係手臂、肘部及
      中指等處，但衡情顯係告訴人急欲離去，而被告等人為免證據方法消失，雙方
      拉扯所致之傷害，是被告所辯並無傷害犯意，自與當時情狀相符，應可採信。
四、綜上所述，被告依循法律途徑報警處理，並會同警方捉姦，但因告訴人拒不開門
    ，乃在警員指示下，在門外守候，待告訴人出門後再通知警方前來處理，迨至清
    晨告訴人企圖離去現場時，為被告等人攔阻，並立即通知警局派員前來處理，主
    觀上並無使告訴人行無義務之事之犯意。然而告訴人急欲離去，致與被告等人發
    生拉扯，致告訴人受有上揭傷害，實係因攔阻拉扯所致，並非被告等蓄意傷害之
    結果所造成，實難認被告有傷害之故意，故未足因告訴人無法依其意思離去現場
    及因此受有傷害，遽以推論被告等人有妨害自由及傷害之犯行。此外復查無其他
    積極證據足認被告有公訴人所指之妨害自由、傷害犯行，揆諸前開說明，不能證
    明被告犯罪，依法自應為無罪之諭知。
據上論斷，應依刑事訴訟法第三百零一條第一項，判決如主文。
中      華      民      國      八十九      年    八    月    二十九    日
                                臺灣高雄地方法院刑事第二庭
                                    審判長  法  官  黃三友
                                            法  官  廖建瑜
                                      法  官  李代昌
右正本證明與原本無異。
如不服本判決，應於判決送達後十日內，向本院提出上訴狀。
                                            書記官  吳韻芳
中      華      民      國      八十九      年    八    月    二十九    日


司法院資訊處製作；財團法人民間司法改革基金會備份。
